【裁判字號】    97,簡上,87
【裁判日期】    971013
【裁判案由】    履行契約
【裁判全文】
臺灣臺中地方法院民事判決              97年度簡上字第87號
上  訴  人  甲○○
被  上訴人  丙○○
訴訟代理人  鞠金蕾律師
當事人間請求履行契約事件，上訴人對於中華民國97年1月31日
本院台中簡易庭96年度中簡字第6301號第一審判決提起上訴，本
院於民國97年9月26日言詞辯論終結，判決如下：
    主  文
上訴駁回。
第二審訴訟費用由上訴人負擔。
    事實及理由
一、被上訴人起訴主張：
  (一)上訴人於民國（下同）96年3月6日與被上訴人訂定土地買賣
    契約，約定上訴人應將其所有坐落台中縣霧峰鄉○○段坑口
    小段75之58地號土地中之200坪（相當於該土地應有部分158
    2/10000，下稱系爭土地），以每坪新台幣（下同）1,200元
    ，合計24萬元之價格，出售予被上訴人，被上訴人於簽約當
    日即已如數給付價金予上訴人，惟上訴人事後多次藉故不依
    約辦理所有權移權轉登記，為此提起本件訴訟。
  (二)另於上訴審補稱：
  (1)本件雙方所簽訂之買賣契約有效成立：
    兩造簽訂買賣契約前，即曾請教土地代書乙○○，並得知
      被上訴人欲向上訴人購買之系爭土地之200坪，並不合農
      業發展條例第16條第1項前段規定，即未達0.25公頃之坪
      數無法分割，因此兩造此後簽定之買賣契約，均知悉並非
      要求分割，僅為應有部分登記，後經鈞院傳訊證人乙○○
      到庭詰問查證屬實，嗣雙方簽定買賣契約約定，上訴人應
      將系爭土地中之200坪出售予被上訴人，依每坪買賣價金
      為1200元，合計總價為24萬元，被上訴人已如數付清，並
      據證人戊○○在原審作證屬實及證人丁○○、己○○分別
      在鈞院作證屬實，足資證明雙方所簽定之買賣契約為有效
      成立。且上訴人訂約當時精神狀況非常清楚，身上並無酒
      味等語，足證上訴人藉詞詭辯，顯無可採。因此上訴人依
      民法第348條第1項中規定，自應負有使被上訴人取得買賣
      之該部分土地所有權之義務。
  (2)上訴人主張本件買賣標的係土地之特定部分，被上訴人不得
    請求移轉應有部分，並非事實：
    上訴人之所以主張本件買賣標的係土地之特訂部分乃因被
      上訴人在本件起訴狀證物買賣契約書影本之附件地籍圖謄
      本上，在系爭土地上端以紅線劃有範圍，因而使上訴人誤
      解該劃紅線部分，即為被上訴人買賣土地之特定部分。
    惟查，本件買賣契約書係被上訴人與上訴人在96年3月6日
      雙方簽訂，當時簽約時被上訴人並未附有地籍圖謄本供上
      訴人參考，此就地籍圖謄本為被上訴人於96年4月18日才
      自台中縣大里市地政事務所請領，可知雙方訂定契約當時
      根本無此地籍圖，既然雙方均知買賣標的無法分割，僅能
      移轉應有部分，簽約當時亦無地籍圖謄本，簽約當時在場
      人員證人丁○○、己○○均經鈞院傳訊詰問，亦無聽聞雙
      方談及土地特定部分，益證被上訴人所言屬實。
    被上訴人起訴狀證物買賣契約書影本之附件地籍圖謄本系
      爭土地上端以紅線劃有範圍，乃因被上訴人目前之住處在
      紅線範圍內，此有被上訴人97年6月4日答辯狀內詳細說明
      ，被上訴人僅不過表明該劃紅線範圍部分希望往後使用範
      圍而已，並非買賣標的之特定部分。
    又被上訴人請求系爭土地之應有部分1582/10000移轉登記
      為被上訴人所有，原審亦函台中縣大里地政事務所就系爭
      土地將其中部分應有部分移轉他人，法令上有無限制等查
      詢，並經該地政事務所回函系爭土地並無限制不得將其中
      部分應有部分移轉他人云云，因此本件不適用民法第246
      條規定。
二、上訴人則以：
  (一)查本件系爭土地，公告現值為每平方公尺420元，換算後每
    坪土地價格為1388元（420÷0.3025=1388），而土地市價更
    不僅於此。惟本件買賣契約收購價格載每坪1200元，竟比土
    地公告現值還低，再怎麼至愚之人，亦不可能簽立本件買賣
    契約，足見上訴人確實在酒後誤入他人所設計圈套，故本件
    買賣契約疑竇重重，自不能輕易採信。
  (二)本件雙方所簽訂之買賣契約自始無效：
  (1)查依被上訴人所提96年3月6日買賣契約記載：「地方：霧峰
    段坑口小段73-58」、「坪數：貳佰坪」、「詳細位置：如
    附件地籍圖」，並附上地籍圖標示買賣標的位置，由上可知
    本件買賣標的係約定移轉特定部分之200坪土地，並非應有
    部分。
  (2)而系爭土地，地目為田，使用分區為山坡地保育區之農牧用
    地，係屬耕地，有適用農業發展條例規定。系爭買賣契約約
    定移轉特定部分之200坪土地，顯與第16條第1項規定，土地
    分割後面積未達0.25公頃者不得分割之規定有違，被上訴人
    又無提出有同法第16條第1項但書之情形，足見該買賣契約
    違反農業發展條例第16條第1項強制禁止規定，係屬給付不
    能。準此，本件買賣契約該係以不能給付為契約標的，買賣
    契約又無約定於不能之情形除去後再為給付，依民法第246
    條第1項規定，買賣契約自始無效。
  (三)本件買賣標的係土地之特定部份，被上訴人不得請求移轉應
    有部份：
  (1)按共有人將共有物特定之一部讓與他人，非得共有人全體之
    同意，對於其他共有人不生效力。然依最高法院55年台上字
    第3267號判例意旨，受讓人固得對於締約之共有人，依債權
    法則請求使其就該一部取得單獨所有權；對於不履行之締約
    人，除要求追償定金或損害賠償外，亦得請求使其取得按該
    一部計算之應有部分，與他共有人繼續共有之關係。惟上開
    判例係指部分共有人讓與共有物之特定部分而言，不及於單
    獨所有權人讓與其所有物之特定部分或共有人全體讓與共有
    物之特定部分之情形。單獨所有權人或共有人全體，有處分
    特定部分共有物之權利。苟契約雙方係約定讓與特定部分，
    受讓人即無變更契約內容，改請求移轉應有部分而形成新共
    有關係之權利，有最高法院84年度台上字第1833號民事判決
    可佐。
  (2)查系爭土地為上訴人單獨所有，有土地謄本附卷可佐，本件
    買賣契約係約定讓與土地之特定部份，並在地籍圖標示特定
    部份之位置所在，依前揭最高法院判決意旨，在單獨所有權
    人讓與其所有物之特定部份之情形，受讓人即無變更契約內
    容，改請移轉應有部分而形成新共有關係之權利，故本件縱
    認買賣契約有效成立，被上訴人亦不得請求移轉土地之應有
    部分，原審判決未為詳查，遽突為准許被上訴人請求，顯有
    重大違誤，自不足採。
  (四)再者，上訴人亦未取得24萬元價金，被上訴人應舉證已交付
    上訴人價金。又鈞院如認系爭買賣契約仍屬有效，上訴人主
    張同時履行抗辯。
三、本件原審對被上訴人之請求，為被上訴人勝訴之判決，命上
    訴人應將坐落台中縣霧峰鄉○○段坑口小段75之58地號土地
    之應有部分1582/10000移轉登記為被上訴人所有。上訴人不
    服提起上訴，並聲明：(一)原判決廢棄；(二)被上訴人於第一審
    之訴駁回。被上訴人則聲明：如主文第1項所示。
四、兩造經法院整理並簡化爭點，其結果如下：
  (一)兩造不爭之事項：
  (1)兩造曾於96年3月6日訂定土地買賣契約書，其中載明上訴人
    應將其所有坐落台中縣霧峰鄉○○段坑口小段75之58地號土
    地中如地籍圖所示之200坪土地出售予被上訴人，每坪1,200
    元，總價24萬元。
  (二)兩造爭執之事項：
  (1)系爭買賣契約是否有不成立或無效之情形？
    兩造之買賣契約意思表示是否合致？
    系爭買賣契約是否因買賣標的為自始給付不能而無效？
  (2)被上訴人是否已給付系爭買賣契約之價金24萬元？上訴人得
    否主張被上訴人未給付價金之同時履行抗辯？
五、本院得心證之理由：
  (一)被上訴人主張：兩造曾於96年3月6日訂定土地買賣契約書，
    其中載明上訴人應將其所有坐落台中縣霧峰鄉○○段坑口小
    段75之58地號土地中如地籍圖所示之200坪土地出售予被上
    訴人，每坪1,200元，總價24萬元等情，業為兩造所不爭，
    故被上訴人主張兩造曾於96年3月6日訂定前揭買賣契約書面
    等情，應堪採信。
  (二)系爭買賣契約並無不成立或無效之情事：
  (1)證人即系爭買賣之介紹人戊○○於原審到庭證稱：前揭買賣
    契約書係由兩造於被上訴人之工作場所訂定，訂約當時上訴
    人精神狀況非常清楚，身上並無酒味，當天被上訴人當場以
    現金將全部買賣價金交付上訴人等情，另證人即前揭買賣契
    約書之見證人丁○○於本院到庭證稱：當時上訴人帶戊○○
    到場，伊與被上訴人、證人己○○在場，兩造簽完買賣價金
    後才交前，買賣契約書係由上訴人帶來的林龍生所寫的，買
    賣持份是事後才聽被上訴人說的，當時兩造並無提出地籍圖
    等情，本院審之證人戊○○於原審係由上訴人聲請傳喚，且
    兩造訂約時亦由上訴人偕同證人戊○○到場，故證人戊○○
    當無可能甘冒偽證罪責而故意為不利於上訴人之辭，且證人
    二人所證述上訴人當時意識清楚，買賣價金於簽約後已由被
    上訴人當場交付上訴人等情，互核相符，故證人二人前揭證
    詞應堪採信。從而上訴人抗辯其訂約時意識不清，契約應不
    成立等情，即無可採信。
  (2)按解釋意思表示，應探求當事人真意，不得拘泥於所用之辭
    句，民法第98條定有明文。本件被上訴人主張兩造系爭買賣
    契約之買賣標的為系爭土地相當於200坪土地之應有部分等
    情，業經證人即土地代書乙○○於本院到庭證稱：96年3月
    前被上訴人及其親叔叔即上訴人曾到伊事務所詢問有關土地
    移轉相關問題，當時請問伊系爭土地可否分割，伊說系爭土
    地為農地，依照法令無法分割，可以移轉應有部分，當時兩
    造都有聽，也都瞭解狀況，伊跟兩造說用移轉應有部分方式
    ，另可以用分管方式約定使用，當時兩造有說有說要委託伊
    辦理，但是當時上訴人說他權狀遺失，要補發後再委託我辦
    理，後來就沒有再連絡過，當時兩造並沒有提出土地謄本或
    地籍圖，當時大概說要買二百坪，當場沒有換算持分多少等
    語，本院審之證人乙○○與兩造無任何關係，當無甘冒偽造
    罪責而故為偽辭之可能，且其證詞內容並無偏頗之虞，故應
    堪採信。本院審酌證人乙○○證稱兩造於前揭時地曾詢問證
    人乙○○關於系爭土地能否分割買賣之事宜，兩造均已知悉
    系爭土地無法分割辦理移轉登記，且經證人乙○○建議以買
    賣應有部分之方式為之等情，顯見兩造均已知悉系爭土地無
    法分割，故兩造當無約定以系爭土地特定部分為買賣之標的
    ，從而本院認被上訴人主張兩造系爭買賣契約之真意係由被
    上訴人向上訴人購買應有部分等情，應堪採信。
  (3)另前揭買賣契約書雖記載「詳細位置：詳如附圖所示」，而
    被上訴人起訴狀亦附有地籍圖，惟查被上訴人起訴狀所附之
    地籍圖請領時間為96年4月18日，顯係在前揭買賣契約書訂
    定後所請領，此有地籍圖附於原審卷內足憑，且兩造訂定前
    揭買賣契約書並未提出土地謄本或地籍圖等語，亦經證人戊○○於原審證述如前，故本院認前揭契約書內之記載及地籍
    圖，均不足推認兩造訂定前揭買賣契約書係買賣系爭土地之
    特定部分，故上訴人主張系爭買賣契約因買賣標的給付不能
    而無效等情，即不足採信。本件兩造訂定系爭買賣契約並無
    意識不清之情事，且兩造訂約之真意，係買賣系爭土地相當
    於200坪之應有部分，從而系爭買賣契約即無不成立或無效
    之情形，被上訴人主張兩造就系爭土地之相當於200坪土地
    之應有部分有買賣關係存在等情，應堪採信。上訴人之主張
    系爭買賣契約有不成立或無效之情事等情，不足採信。
  (三)又按物之出賣人，負交付其物於買受人，並使其取得該物所
    有權之義務，民法第348條定有明文。本件被上訴人已將系
    爭買賣之買賣價金24萬元交付上訴人等情，業經證人戊○○
    於原審證述明確，依前揭法律規定，上訴人即有履行買賣契
    約移轉系爭土地應有部分所有權之義務，上訴人抗辯被上訴
    人尚未給付買賣價金云云，顯不足採信。從而本件被上訴人
    請求上訴人將系爭土地相當於200坪之應有部分萬分之1582
    移轉登記予被上訴人所有，即有理由。原審之判決理由雖有
    未洽，然其容認被上訴人原審前揭請求之結論，並無不當，
    本件上訴人之上訴為無理由，應予駁回。
六、據上論結，本件上訴為無理由，依民事訴訟法第436條之1第
    3項、第449條第2項、第78條，判決如主文。
中    華    民    國    97    年    10    月    13    日
                  民事第一庭    審判長法  官  張瑞蘭
                                      法  官  陳文爵
                                      法  官  陳毓秀
上正本證明與原本無異。
本判決不得上訴。
中    華    民    國    97    年    10    月    13    日
                                      書記官  楊賀傑


司法院資訊處製作；財團法人民間司法改革基金會備份。
